【裁判字號】    95,易,1402
【裁判日期】    951011
【裁判案由】    恐嚇取財
【裁判全文】
臺灣高雄地方法院刑事判決              95年度易字第1402號
公  訴  人  臺灣高雄地方法院檢察署檢察官
被      告  丁○○
選任辯護人  陳郁仁律師
上列被告因恐嚇取財案件，經檢察官提起公訴（95年度偵字第67
05號），本院判決如下：
    主  文
丁○○無罪。
    理  由
一、公訴意旨略以：被告丁○○為財團法人瞿曇佛法藝術協會所
    設位於臺北市○○路11巷11號1 樓「華嚴精舍」（民國94年
    9 月間改遷至臺北市○○路○ 段27號2 樓）之法師，法號為
    謙心。竟基於意圖為自己不法所有之概括犯意，於95年1 月
    13 日 ，在高雄市○鎮區○○街與林泉街口附近，先向告訴
    人戊○○恫稱：妳受惡鬼纏身，農曆過年前一定會死，要花
    錢辦法會才能得救等語。使告訴人心生畏懼，當場與被告至
    同市區○○街郵局提領新臺幣（下同）6,000 元後並交付被
    告，此際，被告承前犯意，故作打嗝，並捲起衣袖，再向告
    訴人恫稱：看到沒有，我已經起雞皮疙瘩了，妳罪孽深重，
    僅這6, 000元無法化解，尚需5 、6 萬元來辦法會，不然農
    曆年前一定會死等語。惟因告訴人向被告表示其無多餘積蓄
    ，被告乃慫恿告訴人向友人借貸，並相互留下聯絡電話，嗣
    於95 年1月14日18時許，被告撥打電話予告訴人詢問其是否
    籌得款項，告訴人驚覺有異而未交付款項，因而未遂。因認
    被告涉有刑法第346 條第1 項、第3 項恐嚇取財既、未遂罪
    嫌等語。
二、按犯罪事實應依證據認定之，無證據不得認定犯罪事實。又
    不能證明被告犯罪者，應諭知無罪之判決，刑事訴訟法第15
    4 條第2 項、第301 條第1 項分別定有明文。
三、證據能力方面：
（一）證人即告訴人戊○○、丙○○及甲○○於警詢中之陳述無
      證據能力：
    1.按被告以外之人，於審判外之言詞或書面陳述，除法律有
      規定者外，不得作為證據；又被告以外之人於檢察事務官
      、司法警察官或司法警察調查中所為之陳述，與審判中不
      符時，其先前之陳述具有較可信之特別情況，且為證明犯
      罪事實存否所必要者，得為證據，刑事訴訟法第159 條第
      1 項、第159 條之2 分別定有明文。
    2.查證人戊○○、丙○○及甲○○均係被告以外之人，其等
      於警詢中所為之陳述，皆為審判外之陳述，依刑事訴訟法
      第159 條第1 項規定，係屬傳聞證據，而無證據能力，此
      亦為公訴人所不爭，且證人戊○○於警詢及本院審理中之
      證述僅有細節上是否詳盡之差異，其警詢陳述部分與在本
      院中證述堪屬相符而無刑事訴訟法第159 條之2 之適用，
      故應認證人戊○○、丙○○、甲○○於警詢中所為陳述，
      均無證據能力。
（二）告訴人戊○○、丙○○及甲○○於95年4 月27日在臺灣高
      雄地方法院檢察署檢察官前所為之陳述有證據能力：
    1.按被告以外之人於偵查中向檢察官所為陳述，除顯有不可
      信之情況者外，得為證據，刑事訴訟法第159 條之1 第2
      項定有明文。偵查中對被告以外之人（包括證人、鑑定人
      、告訴人、被害人及共同被告等）所為之偵查筆錄，或被
      告以外之人向檢察官所提之書面陳述，性質上均屬傳聞證
      據。惟現階段刑事訴訟法規定檢察官代表國家偵查犯罪、
      實施公訴，依法其有訊問被告、證人及鑑定人之權，證人
      、鑑定人且須具結，而實務運作時，檢察官偵查中向被告
      以外之人所取得之陳述，原則上均能遵守法律規定，不致
      違法取供，其可信度極高，職是，被告以外之人，除依法
      應具結之證人、鑑定人，尚應行具結程序者外，若反對該
      項陳述得具有證據能力之一方，未能釋明「顯有不可信之
      情況」之理由，該被告以外之人於偵查中向檢察官所為之
      陳述即具證據能力。
    2.查本案告訴人戊○○、丙○○及甲○○（後2 人告訴被害
      部分，業經檢察官以其等未心生畏懼，不該當刑法恐嚇取
      財罪為由，為不起訴處分確定）於95 年4月27日之陳述，
      係經臺灣高雄地方法院檢察署檢察官以告訴人身分傳喚到
      庭，有該署95年4 月13日、同年月27日點名單在卷可參，
      並以此身分向檢察官所為之陳述，且反對其等陳述有證據
      能力之一方即被告及辯護人，亦未指出有何顯不可信之情
      況，故依前揭法條規定及說明，告訴人戊○○、丙○○及
      甲○○上開以告訴人身分向檢察官所為陳述，自有證據能
      力無疑。至其證明力與經以證人身分具結證述者，是否有
      所差別，則由法院依客觀具體情形綜合審斷之。故辯護人
      所指告訴人戊○○、丙○○及甲○○於95年4 月27日偵查
      中所為陳述，未經依法具結，而無證據能力云云，殊有誤
      會。而公訴人認告訴人戊○○、丙○○及甲○○於95年4
      月27日偵查中，業經被告及辯護人在場詰問，於其詰問權
      已有保障，故有證據能力等語，亦有誤會，附此敘明。
四、本件公訴人認被告涉犯刑法第346 條第1 項、第3 項之恐嚇
    取財既、未遂罪嫌，無非以（一）被告於偵查中之供述；（
    二）證人即告訴人戊○○於偵查中之證述及陳述；（三）證
    人即被害人丙○○、甲○○於偵查中之證述及陳述，為其論
    據。惟訊據被告堅決否認有何恐嚇取財犯行，辯稱：伊固於
    上揭時、地收受告訴人6,000 元，然伊未曾對告訴人說過任
    何恐嚇之言語，伊係在路上遇到告訴人，見其氣色不佳，在
    了解狀況後，伊建議告訴人花6,000 元點燈祈福，告訴人便
    到郵局提領6,000 元交付予伊，嗣因告訴人又提及其曾墮胎
    ，所以伊另建議告訴人再拿出5 、6 萬元讓師父辦法會超渡
    嬰靈；又罪孽、惡鬼等顯非人力所能直接或間接支配，非刑
    法上恐嚇的手法，縱認起訴的犯罪事實屬實，亦與恐嚇取財
    罪之構成要件不該當等語。
五、經查：
（一）證人即告訴人戊○○就其交付財物過程，於95年3 月16日
      偵查中具結證稱：「1 月13日中午左右在廣州街及林泉街
      國稅局附近，謙心法師主動過來跟我點頭，因為我母親也
      是出家人，所以我也很尊重出家人，就拿50元到托缽內」
      、「被告說我惡鬼纏身，農曆過年前一定會死，叫我要辦
      一場法會」、「被告跟我說6 千元一定要拿出來，才會救
      我的命... ，我不疑有他，就帶他到我家拿存摺到郵局領
      6,000 元」、「他叫我帶他到比較清淨的地方，... 我就
      帶他到二聖公園，到那邊後，他講一些佛法的事情，之後
      他叫我將6 千元放入托缽內，沒多久，他就很誇張的打嗝
      並捲起他的袖子給我看說，他已經起雞母皮了，他說我罪
      孽深重，這6 千元也沒有辦法化解，他非常肯定的說我還
      要拿出5 、6 萬元來做法會，否則過年前一定會死」、「
      我說我借不到，被告又說1 萬5 千元也可以辦... ，後來
      他留了電話給我，之後就離開」、「隔天晚上6 點多，被
      告打電話問我說錢借到了沒，他師父今天晚上特地過來要
      幫我做法會，我當時就不相信他的話了」等語（偵卷第7
      、8 頁），嗣於本院審理時具結證稱：「第一次因為看到
      他是出家人所以拿50元給被告。」、「第二次是因為他說
      我罪孽纏身非常嚴重... ，在過年前要作法會，不然會因
      此而自殺身亡，然後我心中很恐懼非常害怕，就帶他到我
      家等我拿存摺印章到郵局去領6 千元」、「領完錢之後他
      沒有馬上拿錢，並約我到公園去坐一下就到附近的二聖公
      園，到那裡之後，被告就開始打嗝是很誇張的打嗝方式並
      非正常人打嗝的方式，並把袖子捲起來給我看他已起雞皮
      疙瘩，被告就說：『你看，現在你身上一定有惡鬼纏身，
      我才會這樣』，當時我真的相信，被告並把托缽拿出來叫
      我把錢放進去，讓他感應夠不夠... 隨後又繼續打嗝及起
      雞皮疙瘩，他就對我說，我罪孽深重這6 千元不夠... ，
      要請他的師父幫我作法，請他師父作法會最少要6 萬元..
      . ，我就說真的借不到，他就說那1 萬6 千好了」、「
      那天我們見面好像是星期五，他說師父禮拜天一定會下來
      ，叫我無論如何隔天一定要湊到錢，後來他就離開了」等
      語（本院卷第33～35頁），證人戊○○就其與被告相遇談
      話過程中，被告曾告以何話及有何不尋常肢體動作，告訴
      人以何種方式交付多少數額之金錢，先後證述綦詳，且前
      後所述情節大致相符。是以證人戊○○既證陳其初次捐予
      被告之50元，乃因見被告係出家人而真心奉獻，故如非被
      告嗣後曾告以上開令其不安之言詞，而僅因被告要證人戊○○拿錢做法會，何以證人戊○○轉而對被告提起本件刑
      事告訴，而自陷刑事誣告罪責追訴之危險？再者，證人戊○○與被告素昧平生，且財力亦非充裕，原僅自願奉獻50
      元，已如上述，則如被告未告以其他令之不安之事，而加
      深告訴人為己花錢消災之念，豈有僅為單純點燈祈福，即
      將帳戶所餘款項6,000 元全數捐獻之可能？另參諸證人丙○○於95年3 月16日偵查中到庭具結證稱：被告於去年（
      即94年）某日在伊住處附近化緣，被告在與伊談論佛道時
      ，被告開始打嗝，說感應到一些關於伊不順的事情，叫伊
      奉獻，伊就拿1 千元給被告，但被告說不夠，伊乃稱伊沒
      那麼多錢，被告就留下其帳戶資料再聊一下後就離開等語
      ，及證人甲○○於同日偵查庭結證稱：95年1 月13日下午
      5 點左右，伊與其子在綠川小舖喝飲料，被告主動過來說
      要化緣，伊拿1 百元給被告，但被告仍一直跟伊講話，謊
      說伊病業到了，病魔纏身，需要化解，伊直言未有感到異
      狀，之後被告就一直打嗝，說感應到伊身邊有一些不好的
      東西，並捲起袖子給伊看，說已起了雞母皮（即雞皮疙瘩
      ），要伊拿3 千8 百元出來化解，伊拿出1,000 元放在托
      缽後，被告還嫌少，問伊說要錢還是要命，並叫伊去領錢
      ，伊便出示志工證給被告看，被告就有一點退縮等語，並
      有證人丙○○提出被告親筆所寫之帳戶資料影本在卷可佐
      （偵卷第9 頁），被告並於本院審理時，坦承其與證人戊○○聊天中確實斷斷續續打嗝，伊等出家人在遇到不乾淨
      的地方或親近某人身體但該人磁場不好時，便自然打嗝，
      且該動作與常人打嗝方式有異等語（本院卷第46頁），足
      證被告確常藉化緣為名與人攀談，旋而藉機展露打嗝、起
      雞皮疙瘩等身體異狀，向與之交談之人告稱其感應到伊將
      遭逢不吉利之事，須奉獻金錢始能消災解厄，以此手法遂
      其使人交付財物之目的，據此，益徵證人戊○○上述所言
      應屬可採，被告辯稱伊因見告訴人戊○○氣色不佳及告訴
      人戊○○告知其目前狀況不好且曾墮胎之事，故建議奉獻
      6 千元點燈祈福及5 、6 萬元辦法會，未曾說過告訴人戊○○將遭不幸云云，顯係避重就輕之詞，不足採信。
（二）又證人戊○○指訴被告所稱不做法會將發生如何不幸之事
      ，或謂：「農曆過年前一定會死」，或稱：「農曆過年前
      一定會自殺」，究該不利結果為「死」或「自殺」，證人
      戊○○前後所述之結果雖無不同，但對於被告當時之說法
      為何則有出入，惟參酌證人戊○○於本院審理中所證述：
      被告剛好猜中伊存摺有6 千元，又因伊是佛教徒，伊懷疑
      是否會如被告所述在農曆過年前自殺死掉，因此才交出6
      千元；伊曾告訴被告伊有吃精神科的藥，所以害怕會如被
      告所說的自殺死亡；也曾告訴被告伊做過人工流產，以及
      伊丈夫欠人家很多錢，高利貸到家裡鬧，伊想帶小孩去自
      殺，所以被告說一定要作一場法會，不然伊罪孽深重會有
      嬰靈纏身，要超度嬰靈才不會去自殺等語（本院卷第34、
      35頁），顯見證人戊○○當時已因本身遭遇不順而萌生自
      殺念頭，並在與被告交談時，見被告為出家人遂毫無戒心
      向被告透露其有自殺念頭尋求化解，而遭被告利用證人戊○○自身逆境，藉題發揮，而深化其不安情緒，以遂其取
      得證人戊○○財物之目的，併參以證人戊○○前揭遭遇於
      偵查中並未全盤證出，而墮胎於宗教信念上係犯殺業，亦
      據被告供述在卷（本院卷第39頁），且民間亦有超渡嬰靈
      之儀式，此為眾所週知之事，證人戊○○在其曾有墮胎之
      舉且身陷遭人索債欲攜子自殺之不安情緒中，恰巧又為被
      告猜中伊尚有6 千元，證人戊○○對於其遭逢之不幸與嬰
      靈纏身間是否有因果業報之關係已有相當程度之聯想，據
      此前因後果以觀，當以證人戊○○於本院審理時證稱如不
      辦法會，農曆過年前一定會自殺等語，較符被告之說法；
      至於證人戊○○之所以證陳「農曆過年前一定會死」，或
      因自殺之最終結果無非死亡，此實即證人戊○○當時內心
      之念頭及所畏懼者，故證人戊○○或基於此因素，而於偵
      查中證述時，其用語乃略過引起「自殺」之前置原因而僅
      謂其結果「農曆過年前一定會死」等語。
六、第按刑法第346 條第1 項之恐嚇取財罪，與同法第339 條第
    1 項之詐欺取財罪，二者之區別，在於前者係施用使人心生
    畏怖之恐嚇手段，致被害人心生畏懼，明知不應交付財物而
    交付，後者則係施用詐術手段，使人陷於錯誤，誤信為應交
    付財物而交付（最高法院84年台上字第1993號裁判要旨參照
    ）。再者，恐嚇取財罪之成立，既係以恐嚇手段，致使被害
    人心生畏懼而交付財物，則其恐嚇之手段，必以行為人就其
    所對被害人所為通知之內容，在客觀上有直接或間接支配之
    可能性，方屬該當。是以，刑法恐嚇取財罪之成立，須行為
    人以恐嚇取財之故意，採取客觀上有直接或間接支配可能之
    恐嚇手段，致被害人心生畏懼，明知不應交付財物而交付始
    得構成。查被告固於前揭時、地，以「妳受惡鬼纏身，農曆
    過年前一定會自殺，要花錢辦法會才能得救」、「看到沒有
    ，我已經起雞皮疙瘩了，妳罪孽深重，僅這6 千元無法化解
    ，尚需5 、6 萬元來辦法會，不然農曆年前一定會自殺」等
    語，使告訴人聽信後，交付6 千元予被告，已如前述，惟上
    開言詞中對告訴人之不利後果即「農曆過年前一定會自殺」
    乙事，既指告訴人農曆過年前會「自殺」，則該結果是否發
    生，於客觀上即非能由被告所得直接或間接控制，雖公訴人
    認一般人認出家人有驅神役鬼之本領，惟並無積極證據證明
    被告確有該本領，進而能驅使或控制證人戊○○自殺與否，
    且一個人是否自行結束生命，雖非能完全排除外在客觀因素
    之影響，然自殺與否，仍取決於個人最終之意志決定，非他
    人所得掌控，是被告就告訴人「農曆過年前是否會自殺」一
    節，自無客觀上直接或間接支配之可能性。況本案被告於95
    年1 月13日向證人甲○○化緣時，得知證人甲○○係擔任慈
    濟志工，即告以告訴人可能會自殺之事，並給予告訴人之聯
    絡電話，請證人甲○○幫忙勸阻告訴人等情，亦經證人戊○○、甲○○分別於本院審理時及偵查中證述在卷（見本院卷
    第34頁、偵卷第8 頁），苟被告欲以恐嚇手段使告訴人交付
    財物，衡情應極盡能事讓告訴人持續處於懼怕之情緒中，以
    遂其目的，豈會在告訴人籌得5 、6 萬元之法會所需款項前
    ，委請證人甲○○以電話安撫告訴人情緒？據此，亦難謂被
    告主觀上有何恐嚇之故意。
七、綜上所述，被告固先後以「妳受惡鬼纏身，農曆過年前一定
    會自殺，要花錢辦法會才能得救」、「看到沒有，我已經起
    雞皮疙瘩了，妳罪孽深重，僅這6 千元無法化解，尚需5 、
    6 萬元來辦法會，不然農曆年前一定會自殺」等語，令證人
    戊○○感到不安，進而捐獻金錢來辦法會為己祈福，然其所
    指證人戊○○遭受不幸之事，並非其能直接或間接支配之範
    圍，已與刑法上之恐嚇手段有間，且被告尚委請證人甲○○
    勸阻證人戊○○自殺，亦難認被告主觀上有恐嚇之故意，是
    被告所為尚與恐嚇取財罪之構成要件有間，本件既乏積極證
    據證明被告確有恐嚇取財犯行，揆諸首揭說明，爰為被告無
    罪之諭知。
八、至於被告以消災祈福解厄之誘因，慫恿證人戊○○捐獻金錢
    是否另涉詐欺罪嫌，因恐嚇取財與詐欺罪基本事實不同（最
    高法院82年度台上字第2585號、同年度台非字第270 號判決
    要旨參照），且本案起訴書之犯罪事實，所指均係被告有恐
    嚇取財之犯行，並無一語涉及詐欺，本院無從變更罪名逕為
    審理，即無加以調查之必要，附此敘明。
據上論結，應依刑事訴訟法第301 條第1 項，判決如主文。
本案經檢察官乙○○到庭執行職務。
中    華    民    國    95    年    10    月    11    日
               刑事第十六庭   審判長法  官  黃惠玲
                                    法  官  黃苙荌
                                    法  官  蔣志宗
以上正本，係照原本作成，證明與原本無異。
如不服本判決，應於送達後10日內，向本院提出上訴狀。
中    華    民    國    95    年    10    月    11    日
                                    書記官  洪育祺


司法院資訊處製作；財團法人民間司法改革基金會備份。
